高雄高等行政法院判決
                                      100年度訴字第302號
                                民國100年11月1日辯論終結
原      告　國防部
代　表　人　高華柱
訴訟代理人　簡宏明律師
被      告　周向秀英
上列當事人間返還補助款事件，原告提起行政訴訟，本院判決如
下︰
    主  文
被告應給付原告新臺幣貳佰伍拾柒萬參仟伍佰肆拾肆元，及自民
國100年6月15日起至清償日止按週年利率百分之五計算之利息。
訴訟費用由被告負擔。
    事實及理由
一、事實概要︰
    緣被告係第三人即臺中市干城六村原眷戶向益卿之長女，第
    三人向益卿於民國93年10月4日死亡，被告申請承受第三人
    向益卿之原眷戶權益，經原告以94年10月7日勁勢字第09400
    15900號令准由被告承受權益，並核撥輔助購宅款及搬遷補
    助費共計新臺幣（下同）2,573,544元，且被告於94年12月
    13日領取在案。嗣第三人即向益卿之配偶陳雲仙於95年8月
    31日向原告申請承受向益卿之原眷戶權益，經原告以96年4
    月10日昌易字第0960006311號書函回復略以，本件原眷戶權
    益，依國軍老舊眷村改建注意事項貳之五規定，准由原眷戶
    之長女即被告周向秀英承受等語，而否准第三人陳雲仙之申
    請。第三人陳雲仙不服，循序提起行政訴訟，經臺北高等行
    政法院依行政訴訟法第42條第3項準用同條第1項規定，裁定
    命被告獨立參加訴訟，審理結果以96年度訴字第4121號判決
    原告應作成准予第三人陳雲仙承受第三人向益卿原眷戶權益
    之行政處分；原告提起上訴，復經最高行政法院99年度判字
    第753號判決上訴駁回而確定在案。原告乃依上開確定判決
    結果，以99年10月7日國政眷服字第0990013573號令變更第
    三人向益卿之原眷戶權益由第三人陳雲仙承受，撤銷94年10
    月7日勁勢字第0940015900號令准許被告承受向益卿原眷戶
    權益之處分，並向被告請求返還其所領取之輔助購宅款及搬
    遷補助費2,573,544元，未獲置理，遂提起本件行政訴訟。
二、本件原告主張：
    依行政程序法第117條及第127條規定可知，因行政處分而受
    領之給付，若該處分遭撤銷而溯及失效者，因原受領之法律
    上原因已不存在，故原受領之給付即成為公法上不當得利，
    原給付機關自得請求返還。本件原告准予被告承受第三人向
    益卿之原眷戶權益，並核撥補助購宅款及搬遷補助費共計2,
    573,544元之處分，業經臺北高等行政法院96年度訴字第41
    21號及最高行政法院99年度判字第753號確定判決認定有瑕
    疵，並命原告應作成准予第三人陳雲仙承受第三人向益卿原
    眷戶權益之行政處分。原告乃依前揭判決所示，以99年10月
    7日國政眷服字第0990013573號令准許第三人陳雲仙承受第
    三人向益卿之原眷戶權益，並撤銷前准許被告承受向益卿原
    眷戶權益之處分。準此，被告前因承受第三人向益卿原眷戶
    權益而受領之2,573,544元，因原受領之法律上原因已不存
    在，屬公法上之不當得利，原告自得請求返還等語。並聲明
    求為判決被告應給付原告2,573,544元及自起訴狀繕本送達
    翌日起至清償日止，按週年利率百分之五計算之利息。
三、被告未提出書狀答辯，於本院準備程序及言詞辯論程序到庭
    陳述略以：被告之父向益卿死亡時，第三人陳雲仙很害怕，
    要求給予金錢儘快離開，乃書寫切結書等字據，被告並沒有
    強迫她填寫，現場有里長夫人在場，之後第三人陳雲仙即離
    開並改嫁，嗣後眷舍搬遷斷水斷電等事務均由被告負責處置
    。第三人陳雲仙反悔回來爭取前揭搬遷補助費，誣指被告強
    迫第三人陳雲仙簽訂該切結書，實屬無稽。況被告目前經濟
    狀況窘迫，先生孩子或者生病或者殘障，實無能力負擔前揭
    費用等語，並聲明求為判決駁回原告之訴。
四、本件如事實概要欄所載之事實，有原告94年10月7日勁勢字
    第0940015900號令、原告94年12月13日勁勢字第0940019804
    號（令）稿、陸軍干城六村選購「國安國宅」原眷戶各項輔
    （補）助款領款清冊、臺北高等行政法院96年度訴字第4121
    號判決、最高行政法院99年度判字第753號判決、原告100年
    2月18日（令）稿、原告99年10月7日國政眷服字第09900135
    73號令、陸軍第十軍團指揮部99年11月3日陸十軍眷字第099
    0011024號函等文件附於本院卷可稽，為兩造所不爭，自堪
    認定。茲本件所應審究者厥為：被告於94年12月間受領原告
    核撥臺中市干城六村輔助購宅及搬遷補助費2,573,544元，
    是否已因無法律上之原因而受有利益，並應負返還該利益予
    原告之義務？茲論述如下：
五、經查：
（一）按人民與中央或地方機關間，因公法上原因發生財產上給
      付，得提起給付訴訟，行政訴訟法第8條第1項定有明文。
      次按「違法行政處分於法定救濟期間經過後，原處分機關
      得依職權為全部或一部之撤銷；．．．。」「授予利益之
      行政處分，其內容係提供一次或連續之金錢或可分物之給
      付者，經撤銷、廢止或條件成就而有溯及既往失效之情形
      時，受益人應返還因該處分所受領之給付。其行政處分經
      確認無效者，亦同。前項返還範圍準用民法有關不當得利
      之規定。」行政程序法第117條、第127條分別定有明文。
      準此，因行政處分而受領之給付，若受領依據之行政處分
      遭撤銷而溯及失效者，因原受領之法律上原因已不存在，
      故原受領之給付即成為公法上不當得利，原給付機關自得
      請求受益人返還前揭給付。
（二）查原告前揭主張之事實，已有前揭附於本院卷之書證在卷
      可稽，並為被告所不爭。且第三人陳雲仙於95年8月31日
      向原告申請承受第三人向益卿之原眷戶權益，經原告以96
      年4月10日昌易字第0960006311號書函否准後，第三人陳
      雲仙循序提起課予義務訴訟，業經臺北高等行政法院依據
      行政訴訟法第42條第3項準用同條第1項規定，裁定命被告
      獨立參加訴訟，該案經臺北高等行政法院96年度訴字第41
      21號判決及最高行政法院99年度判字第753號判決原告應
      作成准予第三人陳雲仙承受第三人向益卿原眷戶權益之行
      政處分確定，亦有臺北高等行政法院96年度訴字第4121號
      及最高行政法院99年度判字第753號判決書（影本）附卷
      可稽。按行政訴訟法第47條規定：「判決對於經行政法院
      依第41條及第42條規定，裁定命其參加或許其參加而未為
      參加者，亦有效力。」依此，則前開確定判決對其參加人
      即本件被告亦有效力，被告應受拘束而不得為相反之主張
      。另所謂不當得利之成立，凡無法律上之原因，而一方受
      利益，致他方受損害，即可成立。本件被告前依原告違法
      之94年10月7日勁勢字第0940015900號令所受領之輔助購
      宅款及搬遷補助費2,573,544元，嗣既經原告依前開行政
      法院確定判決意旨，以99年10月7日國政眷服字第0990013
      573號令撤銷而溯及既往失其效力，原受領之法律上原因
      已不存在，故原受領之給付即成為公法上不當得利，縱該
      不當得利係由於原告違法行政處分所致，亦難解免被告償
      還之責。從而，被告辯稱伊於申請承受向益卿原眷戶之權
      益時，均依規定辦理，並無強迫第三人陳雲仙書立切結書
      云云之主張，即無可採。
（三）綜上所述，本件原告主張被告所領取之輔助購宅款及搬遷
      補助費共計2,573,544元，成立公法上不當得利，請求被
      告如數返還，並加給自100年6月15日起（即起訴狀繕本送
      達翌日起）至清償日止按週年利率百分之五計算之利息，
      為有理由，應予准許。
六、據上論結，本件原告之訴為有理由，依行政訴訟法第98條第
    1項前段，判決如主文。
中　　華　　民　　國　　100　 年　　11　　月　　15　　日
              高雄高等行政法院第四庭
                          審判長法官　蘇  秋  津
                                法官　戴  見  草
                                法官  詹  日  賢
以上正本係照原本作成。
如不服本判決，應於判決送達後20日內向本院提出上訴書狀，其
未表明上訴理由者，應於提起上訴後20日內向本院提出上訴理由
書（須按對造人數附繕本）；如於本判決宣示或公告後送達前提
起上訴者，應於判決送達後20日內補提上訴理由書（須附繕本）
。未表明上訴理由者，逕以裁定駁回。
中　　華　　民　　國　　100　 年　　11　　月　　15　　日

　　　　　　　　　　　　　　　書記官  洪  美  智